【裁判字號】    92,上更(一),125
【裁判日期】    920513
【裁判案由】    山坡地保育利用條例等
【裁判全文】
臺灣高等法院刑事判決                      九十二年度上更（一）字第一二五號
    上  訴  人  臺灣桃園地方法院檢察署檢察官
    上  訴  人
    即  被  告  己○○
                戊○○
    右二人共同
    選任辯護人  李永然律師
                陳淑芬律師
右上訴人因被告違反山坡地保育利用條例等案件，不服臺灣桃園地方法院八十六年度
訴字第九九六號，中華民國八十七年一月二十日第一審判決（起訴案號：臺灣桃園地
方法院檢察署八十六年度偵字第七七四一號、第八五六０號），提起上訴，經判決後
由最高法院發回更審，本院判決如左：
    主  文
原判決關於己○○、戊○○部分撤銷。
己○○、戊○○無罪。
    理  由
一、公訴意旨略以：被告己○○、戊○○與陳名賢共組萬榮公司，專門承包廢棄物清
    運事宜，自八十六年三月間起，向丙○○（經本院判處有期徒刑一年後，提起上
    訴又撤回上訴而確定在案）承租桃園縣龜山鄉○○○段尖山外小段九八之一、三
    六０、三六０之一地號共一千餘坪之山坡地保育區，用以為垃圾汙泥之廢棄物處
    理轉運場，該地緊鄰塔寮溪，竟未先擬具水土保持計畫送請各該目的事業主管機
    關會同主管機關核定，即擅在上揭山坡地保育區實施垃圾轉運、傾倒廢土與廢棄
    物，開挖整地，掩埋垃圾，並未設置擋土牆等防護設施，任令垃圾、棄土裸露，
    破壞自然景觀生態及水土保持功能，遇雨即遭沖刷流失，並致該區○○○○道減
    縮，造成下游堵塞、溪水暴漲，致生公共危險，危及下游民眾生命財產、公共水
    源涵養及妨害自然排水等公共安全。嗣於八十五年九月間，為龍潭鄉公所人員查
    獲，而主動報知桃園縣政府，於八十六年五月二十九日，為桃園縣龜山鄉公所會
    同桃園縣警察局龜山分局迴龍派出所人員至現場查勘取締，發現現場未經核准擅
    自傾倒廢棄土，破壞自然景觀生態及水土保持功能，而戊○○所臨時聘雇之司機
    蔡文博、丁○○（均經檢察官為不起訴處分）二人正自桃園縣大園鄉載運工業廢
    土至上開土地，尚未卸下時，即為警查獲，因認被告二人涉犯山坡地保育利用條
    例第三十四條第一項、第三十五條第三項及水土保持法第三十二條之罪嫌云云。
二、本件公訴人認被告二人涉犯右開被訴之犯行，無非係以被告二人及丙○○之供述
    ，證人陳名賢、丁○○、蔡文博人之證述，並有現場相片、租賃契約書、臺灣省
    政府建設廳大園工業區管理中心營繕工程合約書、桃園縣山坡地保育利用管理查
    報與取締案件會勘記錄在卷可按，復經檢察官至現場勘驗製有勘驗筆錄可依為其
    論據。
三、訊據被告己○○、戊○○二人固坦承以上開土地作為廢棄物處理轉運場，惟堅決
    否認知情該地係山坡地，被告己○○辯稱：我是合法的廢棄物清理商，承租土地
    是為了將小車上的垃圾換到大車上，再由大車載到汎太公司掩埋，而汎太公司是
    合法的環保公司，我沒有在該土地上囤積垃圾，只是轉運而已，按照原先承租的
    面積營運，而且向前手頂讓下來時，現場已經有鋪水泥、設圍籬，根本不知道那
    裡屬於山坡地。被告戊○○辯稱：當時我沒有在萬榮公司上班，而合約書上會有
    我的名字，是受己○○之託出面代為簽約。我要承租土地時，地主和前手有拿地
    ：承租該地僅係用來做為垃圾、污泥之轉運場，即將垃圾分類好以便資源回收，
    於一星期內即轉運至他地，不需要有任何開挖整地、掩埋垃圾或傾倒廢土之行為
    ，且該地除了原有之擋土牆外，渠等亦在周圍用傾櫃及沙網圍籬，地上更鋪有混
    凝土，跟本不可能致生公共危險或有水土流失之問題等語。另被告選任辯護人為
    其辯護略以：
  I萬榮公司係一取得清除廢棄物許可證之合法公司，以賺取清運費為主，所清運之
    廢棄物均有合法設立之汎太公司可為最終處理，且須取得汎太公司之簽收單後始
    得向大園工業區請領清運費用，被告不須要將廢棄物隨意堆置。
  II當初丙○○出租土地時出具地籍圖，其上載明為林，明確告知該土地為林地，而
    非山坡地，被告確實係於不知系爭土地為山坡地之情形下，始以每月九萬元之代
    價向其承租，以為轉運之用途，故本案恐係丙○○為賺取高額租金，隱瞞該地為
    山坡地之事實，致被告陷於錯誤始向其承租系爭土地。
  III本件並無證據足以證明有致土石流失，淤塞河道之「犯罪結果」，原審以八十六
    年五月二十九日會勘紀錄記載「嚴重土砂及渣物流失，導致河床淤塞」即為佐證
    認定被告之行為已為構成水土流失，並非妥適。
  Ⅳ系爭土地上之開挖整地係前手林明泉所為，已經證人李阿真、丁○○、庚○○、
    丙○○等人證明屬實。
  Ⅴ現場拍攝相片緊臨塔寮溪所示之廢棄物並非被告放置之廢棄物，因被告承租之土
    地作廢棄物轉運站已足夠，何需要將廢棄物堆放至塔察溪旁而作違法之事。
四、按犯罪事實應依證據認定之，無證據不得推定其犯罪事實，又不能證明被告犯罪
    者，應諭知無罪之判決，刑事訴訟法第一百五十四條、第三百零一條第一項定有
    明文。所謂認定犯罪事實之證據，係指足以認定被告確有犯罪行為之積極證據而
    言，該項證據自須適合於被告犯罪事實認定，始得採為斷罪資料。又苟未能發現
    相當證據，或證據不足以證明，自不能以推測或擬制之方法，以為裁判基礎，亦
    分別有最高法院二十九年度上字第三一０五號及同院四十年度臺上字第八六號判
    例意旨可資參照。經查：
（一）坐落於桃園縣龜山鄉○○○段尖山外小段九八之一、三六０、三六０之一地號
      共一千九百六十七坪中之一千二百坪，係丙○○於八十三年五月二十三日向黃
      慶生、黃星輝、黃永昌、黃家盛、林黃淡雪、黃銘賢、陳玉蘭、黃銘和等所有
      權人承租，供作放置建材之用等情，迭據丙○○陳述屬實，並有該土地借用合
      約書在卷（見原審卷第六十至六十二頁）可稽，而丙○○復於八十六年二月十
      二日，將上開三六０、九八之二及一０一之六地號土地轉租予戊○○，同意戊○○以上開土地作為工業廢棄物處理轉運站之用，租金每月九萬元等情，又為
      被告二人所自承，且有租賃契約書在卷（見七七四一號偵查卷第二十至二十三
      頁）足憑。而上開土地早經行政院於六十八年十一月二十一日以台六八經字第
      一一七０一號函核定、臺灣省政府於六十九年二月六日以府農山字第一二０一
      六六號函公告為山坡地保育利用條例第三條第一項所稱之山坡地，並經行政院
      於八十五年一月十三日以台八五農０一三三五號函核定、臺灣省政府於八十五
      年三月六日以府農水字第一二三一四號公告為水土保持法第三條第一項第三款
      所稱之山坡地之事實，有桃園縣政府八六府農保字第一五八四三三號函及八八
      府農保字第二四六七八二號函在卷（見原審卷第三十一至三十三頁及本院卷）
      可參，則上開土地之墾殖、占用、開發、經營、使用，依規定均應先擬具水土
      保持計畫，送請各該目的事業主管機關核定並監督實施，方可行之，自不得任
      意違反編定使用。
（二）惟按，水土保持法第三十二條第一項之罪，以「在公有或私人山坡地、公有林
      區或他人私有林區內未經同意擅自墾殖、占用或從事同法第八條第一項第二款
      至第五款之開發、經營或使用，致生水土流失或毀損水土保持之處理與維護設
      施」為要件，該條之規定雖重在山坡地或林區之水土保持，但亦含有竊佔罪之
      性質，以未經土地所有權人之同意，擅自墾殖、占用或開發、經營、使用為必
      要，如係土地所有權人本人或經土地所有權人同意而為墾殖、開發、經營、使
      用者，縱使違反規定，未依水土保持技術規範實施水土保持與維護或未先擬妥
      水土保持計畫，送請主管機關核定或未依核定計畫實施者，乃屬違反同法第三
      十三條第一項規定，僅能處以罰鍰，不得援引第三十二條第一項予以處罰（最
      高法院著有八十六年度臺上字第六二二一號及八十七年度臺上字第七０二號判
      決參照）。再按被告行為適用之七十五年一月十日修正公佈之山坡地保育利用
      條例第三十四條第一項係規定「在公有或他人山坡地內，擅自墾殖或設置工作
      物．．．」，係指在他人所有之山坡地內不得「擅自」為墾殖等行為，並不包
      含山坡地之所有人或經其同意之經營人或使用人之行為，此觀之該條稱「在．
      ．．他人山坡地內．．」可知，故行為人如經山坡地所有人之同意而為同條例
      第十條之墾殖等行為時，自與該條「擅自」之構成要件不該當，無課以同條例
      第三十四條第一項之刑責，查上開桃園縣龜山鄉○○○段尖山外小段九八之一
      六０、三六０之一地號土地是丙○○向黃慶生等人承租後，原先轉租給林明泉
      ，林明泉死亡後再轉租給己○○，此業據丙○○於本院證明屬實，依此，則被
      告己○○、戊○○於上開土地上堆置土石、處理垃圾與廢棄物，既係經所有人
      之同意，且並未擅自墾殖或設置工作物，核與前開條文意旨不符。
（三）再被告行為時之山坡地保育利用條例（七十五年一月十日公佈）第三十五條第
      三項，原規定「違反第三十條第一項規定，未先擬具水土保持計畫或水土保持
      計劃未經核定而擅自經營使用山坡地，致生公共危險者，處六月以上五年以下
      有期徒刑…」，於行為後，該條例嗣於八十七年一月七日修正公布，同年一月
      九日生效，修正為「依法應擬具水土保持計畫而未擬具，致生水土流失者，處
      六月以上五年以下有期徒刑…」，就新舊法比較結果，應依刑法第二條第一項
      之規定，適用裁判時之法律，查該八十七年一月七日修正公布之山坡地保育利
      用條例第三十五條第三項之構成要件為『…，致生水土流失』，查本件依證人
      甲○○於本院證稱：「現場是垃圾轉運站，裡面的地勢比外面的馬路還高，地
      上有舖設水泥，不是泥巴地，沒有排水設施，如果碰到下大雨，雨水勢必會往
      外流，垃圾也會被沖刷出來，流出來的垃圾可能會堵塞外面的排水溝，因此有
      公共安全上的顧慮，後來法官叫我再到現場拍照時，所有的垃圾都已經清除掉
      了。因為我們擔心雨水會把垃圾沖刷出來堵塞排水溝，所以事先就去處理。去
      處理時沒有發現被告所堆放的垃圾有堵住排水溝的情形，被告在該處成立垃圾
      轉運站後，當地溪流有無河道縮減的情形，我沒有注意到，因為我不知道他們
      是何時成立垃圾轉運站的，也不知道原來的河道有多寬。八十六年五月二十九
      日會勘記錄中會勘現況（七）１記載「嚴重土砂及渣物流失，導致河床淤塞」
      之記載，是怕下大雨時垃圾及污泥會被沖刷出來，只是擔心會有這種情形發生
      ，不是已經發生這種情形，因為會勘記錄是例稿，所以我就在上面打勾。會勘
      記錄上記載違規面積約０．０一公頃，是指堆放面積，沒有實際丈量。至於違
      規土地有無包含塔寮坑段尖山外小段三六０、九八之二、一０一之六地號，因
      為當時沒有地籍圖，也沒有其他資料可以判斷，所以不知道違規的地段。我是
      八十四年間開始辦理山坡地違規取締的工作，從我辦理山坡地違規取締工作迄
      今，沒有接獲單就河床淤積提出檢舉的事情。現場照片堆放廢紙的地方距離塔
      寮溪有一、二公尺遠」；及證人乙○○於本院證稱：「警察前往會勘時我有在
      場。當時沒有實際測量違規面積，是用目測的」等語，可知，八十六年五月二
      十九日會勘記錄中會勘現況（七）１記載「嚴重土砂及渣物流失，導致河床淤
      塞」之記載，是證人甲○○因擔心下大雨時垃圾及污泥會被沖刷出來，而為如
      此記載，不是已經發生這種情形，換言之，於被告行為時並無『致生水土流失
      之情形』，本件既然尚未發生水土流失或毀損水土保持之處理與維護設施之具
      體結果，而水土保持法第三十二條第一項在公有或私人山坡地內未經同意擅自
      墾殖、占用或從事開發、經營或使用，致生水土流失或毀損水土保持之處理與
      維護設施罪，為實害犯，以發生水土流失或毀損水土保持之處理與維護設施之
      結果為必要（最高法院八十八年度臺上字第三四七三號判決），本件既然尚未
      發生水土流失或毀損水土保持之處理與維護設施之具體結果，自不得援引水土
      保持法第三十二條第一項予以刑事處罰；且亦與山坡地保育利用條例第三十五
      條第三項之構成要件不符，自不得科以違反該條例之罪責。
（四）更何況，萬榮公司係一取得清除廢棄物許可證之合法公司，以賺取清運費為主
      ，所清運之廢棄物均有合法設立之汎太公司可為最終之處理，且須取得汎太公
      司之簽收單後始得向大園工業區請領清運費用，常情上不須要將廢棄物隨意堆
      置，且當初丙○○出租土地時出具地籍圖，其上載明為林，且明確告知該土地
      為林地，而非山坡地，此業據丙○○到庭證明屬實，則被告於客觀上確有可能
      不知系爭土地為山坡地之情形下，以每月九萬元之代價向丙○○承租，以為轉
      運之用途，自不得因丙○○隱瞞該地為山坡地之事實，致被告陷於錯誤向其承
      租，而據以認定被告主觀上有違反上開法律。
（五）綜上，被告所為縱認應依水土保持法之規定處以罰鍰，惟與上揭水土保持法第
      三十二條第一項或山坡地保育利用條例第三十四條第一項之構成要件不符，既
      不能證明被告犯罪，即應為無罪之諭知。此外，復查無其他積極證據足資證明
      被告二人確有公訴意旨所指之犯行，揆諸前揭規定及最高法院判例、判決之意
      旨，自應為被告無罪之諭知。至被告行為是否違反行政罰責，則應由行政機關
      另為適法處分。
五、原審未詳予調查，遽以被告二人違反山坡地保育利用條例第三十五條第一項第四
    款、第三項及水土保持法第三十三條第三項之罪，並依法規競合之法理，優先適
    用水土保持法之規定，分別判處被告二人有期徒刑一年四月，其認事用法容非妥
    適合，被告提起上訴否認犯罪即有理由，應由本院撤銷改判（檢察官係就原審一
    罪而為二次判決上訴，此部分業經本院撤銷而確定），並為被告二人無罪之諭知
    ，以昭平允。
據上論斷，應依刑事訴訟法第三百六十九條第一項前段、第三百六十四條、第三百零
一條第一項前段，判決如主文。
本案經檢察官陳明光到庭執行職務。
中      華      民      國      九十二      年     五     月    十三    日
                              臺灣高等法院刑事第二十一庭
                                  審判長法  官  葉  騰  瑞
                                        法  官  莊  明  彰
                                        法  官  黃  國  忠
右正本證明與原本無異。
如不服本判決，應於收受送達後十日內向本院提出上訴書狀，其未敘述上訴理由者，
並得於提起上訴後十日內向本院補提理由書（均須按他造當事人之人數附繕本）。
                                        書記官  劉  貞  達
中      華      民      國      九十二      年     五     月    十五    日


司法院資訊處製作；財團法人民間司法改革基金會備份。
